【裁判字號】    89,判,1588
【裁判日期】    890519
【裁判案由】    有關稅捐事務
【裁判全文】
行  政  法  院  判  決                          八十九年度判字第一五八八號
    原      告  甲○○
    訴訟代理人  乙○○
    被      告  財政部臺北市國稅局
右當事人間因有關稅捐事務事件，原告不服行政院中華民國八十八年四月八日台八八
訴字第一三八三七號再訴願決定，提起行政訴訟。本院判決如左︰
    主  文
原告之訴駁回。
    事  實
緣原告係宏霖建設股份有限公司（以下簡稱宏霖公司）之負責人，即為所得稅法第八
十九條所稱之扣繳義務人，對於該公司於民國八十四年一月一日至八十四年十二月三
十一日止給付之股利或盈餘，已扣繳稅款計新台幣（以下同）二、三七七、四四○元
，未依所得稅法第九十二條規定於次年一月三十一日前向被告申報扣繳憑單，而遲至
八十五年三月二十八日始自動申報，案經被告查獲，遂依同法第一百十四條第二款規
定，按扣繳稅額處百分之十罰鍰計二三七、七四四元。原告不服，主張其已自動補報
補繳，應予免罰云云，申經復查結果，未獲變更，循序向財政部、行政院提起訴願、
再訴願，均遭決定駁回，原告仍未甘服，乃向本院提起行政訴訟。茲摘兩造訴辯意
旨如次：
原告起訴意旨略謂︰一、按「納稅義務人違反本法或稅法之規定，適用裁處時之法律
。但裁處之法律有利於納稅義務人者，適用最有利於納稅義務人之法律」稅捐稽徵法
第四十八條之三定有明文。又按「納稅義務人有左列各類所得者，應由扣繳義務人於
給付時，依規定之扣繳率或扣繳辦法，扣取稅款，並依第九十二條規定繳納之：一、
公司分配予非中華民國境內居住之個人及在中華民國境內無固定營業場所之營利事業
之股利淨額；．．．」、「第八十八條各類所得稅款之扣繳義務人，應於每月十日前
將上一月內所扣稅款向國庫繳清，並於每年一月底前將上一年內扣繳各納稅義務人之
稅款數額，開具扣繳憑單，彙報該管稽徵機關查核；並應於二月十日前將扣繳憑單填
發納稅義務人。」、「扣繳義務人已依本法扣繳稅款，而未依第九十二條規定之期限
按實填報或填發扣繳憑單者，除限期責令補報或填發外，應按扣繳稅額處百分之二十
之罰鍰，但最低不得少於一千五百元；逾期自動申報或填發者，減半處罰。」及「營
利事業未依第一○二條之一第一項規定之期限，按實填報或填發股利憑單者，除限期
責令補報或填發外，應按股利憑單所載可扣抵稅額之總額處百分之二十罰鍰，但最高
不得超過三○、○○○元，最低不得少於一、五○○元；逾期自動申報或填發者，減
半處罰。」八十六年十二月三十日修正之所得稅法第八十八條第一項、第九十二條第
一項、第一百十四條第二款及第一百十四條之三第一項亦分別定有明文。本案原告逾
期填發股利（扣繳）憑單，遲至八十五年三月二十八日始自動申報，按前揭修正後所
得稅法第八十八條第一項規定，八十七年一月一日起公司給付中華民國境內居住之個
人及營利事業之股利已無扣繳之義務，違反填發股利憑單者，係屬違反所得稅法第一
百十四條之三之規定，又依前揭稅捐稽徵法第四十八條之三從新從輕之原則，本案屬
未確定案件，應依修正後所得稅法第一百十四條之三之規定裁處，亦即依最高裁罰金
額三○、○○○元減半處罰，即合理裁罰金額應為一五、○○○元。一再訴願決定，
以所得稅法修正草案，仍在研議中，未經公布施行，自無援引適用之餘地，駁回所請
，顯然違反稅捐稽徵法第四十八條之三之規定及忽略所得稅法業已修正之事實。二、
按修正前「所得稅法第一百十四條第二款前段：『扣繳義務人已依本法扣繳稅款，而
未依第九十二條規定之期限按實填報或填發扣繳憑單者，除限期自動申報或填發者，
減半處罰』，旨在掌握稅源資料，維護租稅公平。就違反此項法律上作為義務應予制
裁部分，為增進公共利益所必要，與憲法尚無牴觸。惟對於扣繳義務人已將所扣稅款
依限向國庫繳清，僅逾期申報或填發扣繳憑單者，仍依應扣繳稅額固定之比例處以罰
鍰，又無合理最高額之限制，應由有關機關檢討修正。」為八十二年七月二十三日司
法院釋字第三二七號解釋所明示，又按司法院對憲法所為之解釋或對法律命令所為之
統一解釋，有法律之效力，故被告機關按行為時所得稅法第一百十四條第二款規定，
所為之處罰應屬無效。三、按依憲法應受保障之自由權利，依同法第二十三條之意旨
，為防止妨礙他人自由、避免緊急危難、維持社會秩序或增進公共所利益所必要者，
固得以法律限制之。惟其限制應不得逾越「必要」程序，此即與所謂「比例原則」有
關。在「比例原則」下，國家為達一定目的，不得不限制人民自由權利時，如有多種
方法，能達相同之目的者，應選擇損害人民權益最少之方法行之，否則，即逾越必要
之範圍，而與前揭憲法意旨有違。按租稅秩序罰有「漏稅罰」與「行為罰」之別。漏
稅罰乃因納稅義務人未履行租稅法上之稅捐義務，故其處罰恆以漏稅金額為基礎，而
科以若干倍數之罰鍰。而行為罰乃係因租稅法上課人民作為或不作為義務，不以及
漏稅為必要，故行為罰祗應斟酌其行為或不行為之情節，科處一定金額以上之罰鍰，
不應以漏稅金額為基礎，若行為罰亦以漏稅金額為基礎，則不僅處罰之目的混淆不清
，且在未漏稅之情形下，隨扣繳稅額之多寡決定其罰鍰數額，有導致處罰過重之虞，
其未選擇損害人民權益最少之方法行之，顯與憲法第二十三條之意旨有違。四、綜上
所述，原告違反扣繳申報之義務，依法應受裁罰，惟有關裁罰之規定，所得稅法第一
百十四條之三業已修正，依從新從輕原則，應予適用修正後之規定，被告機關以所得
稅法修正草案仍在研議中，駁回所請，似有未合，為此狀請鈞院明察，撤銷原處分及
一再訴願決定，以維原告合法權益等語。
被告答辯意旨略謂︰一、按「納稅義務人有左列各類所得者，應由扣繳義務人於給付
時，依規定之扣繳率或扣繳辦法，扣取稅款，並依第九十二條規定繳納之：一、公司
分配之股利、合作社分配之盈餘、合夥組織分配予非中華民國境內居住之合夥人之盈
餘，及獨資組織給付予非中華民國境內居住之獨資資本主之營利所得。」、「前條各
類所得稅款，其扣繳義務人及納稅義務人如左：一、公司分配予股東之股利、合作社
分配予社員之盈餘、合夥組織分配予非中華民國境內居住之合夥人之盈餘，及獨資組
織給付予非中華民國境內居住之獨資資本主之營利所得，其扣繳義務人為公司、合作
社、合夥組織或獨資組織負責人；納稅義務人為股東、社員或非中華民國境內居住之
合夥人或獨資資本主。」、「第八十八條各類所得稅款之扣繳義務人，應於每月十日
前將上一月內所扣稅款向國庫繳清，並於每年一月底前將上一年內扣繳各納稅義務人
之稅款數額，開具扣繳憑單，彙報該管稽徵機關查核；並應於二月十日前將扣繳憑單
填發納稅義務人。．．．」及「扣繳義務人如有左列情事之一者，分別依各該款規定
處罰：一、．．．二、扣繳義務人已依本法扣繳稅款，而未依第九十二條規定之期限
按實填報或填發扣繳憑單者，除限期責令補報或填發外，應按扣繳稅額處百分之二十
之罰鍰，但最低不得少於一千五百元；逾期自動申報或填發者，減半處罰。．．．」
分別為行為時所得稅法第八十八條第一項第一款、第八十九條第一項第一款、第九十
二條第一項前段及第一百十四條第二款前段所明定。次按「納稅義務人自動向稅捐稽
徵機關補報並補繳所漏稅款者，凡屬未經檢舉及未經稅捐稽徵機關或財政部指定之調
查人員進行調查之案件，左列之處罰一律免除；其及刑事責任者，並得免除其刑：
一、本法第四十一條至第四十五條之處罰。二、各稅法所定關於逃漏稅之處罰。」稅
捐稽徵法第四十八條之一第一項復定有明文；又「扣繳義務人未依規定扣取稅款，於
未經檢舉及稽徵機關進行調查前，自動補扣並加計利息一併繳納，固可免受未依規定
扣繳之處罰；惟其未依所得稅法第九十二條規定期限申報扣繳憑單或逾限始自動補報
，仍應依同法第一百十四條第二款規定處罰。說明：二、查扣繳義務人於未經檢舉及
稽徵機關進行調查前，自動補扣並繳納稅款。雖前有未依規定扣取稅款情事，惟扣繳
行為既已依法補正，仍不失為已依所得稅法規定扣繳稅款。又稅捐稽徵法第四十八條
之一補報免罰之規定，係指納稅義務人自動向稅捐稽徵機關補報並補繳所漏稅款而言
。所得稅法第一百十四條第二款規定扣繳義務人未依限填報扣繳憑單行為之處罰，應
無稅捐稽徵法第四十八條之一第一項規定之適用。」亦為財政部七十七年十二月十九
日台財稅第七七○三九二六八三號函所明釋。二、茲原告訴稱其已自動補報，應依稅
捐稽徵法第四十八條之一規定免罰，系爭所處罰鍰有違司法院釋字第二三七號解釋意
旨及比例原則；又依財政部研議中所得稅法第一百十四條之五第一項規定：「營利事
業未依第一百零二條之一第一項規定期限，按實填報或填發股利憑單者，除限期責令
補報或填發外，應按股利憑單所載可扣抵稅額之總額處百分之二十罰鍰，但最高不得
超過三○、○○○元，最低不得少於一、五○○元；逾期自動申報或填發者，減半處
罰。」財政部已就前開司法院解釋意旨，予以檢討修正，依從新從輕原則，本件合理
裁罰最高金額為一五、○○○元．．．云云查所得稅法第一百十四條第二款規定，對
於扣繳義務人已將所扣稅款依限向國庫繳清，僅逾期申報或填發扣繳憑單者，仍依應
扣繳稅款固定之比例處以罰鍰，又無合理最高額之限制，應由有關機關檢討修正，固
經司法院釋字第二三二七號解釋有案，惟在法律未修正公布前，本局按扣繳稅款百分
之十處以罰鍰，揆諸首揭規定，洵無違誤。至所得稅法修正草案雖已增列處罰標準，
惟查該草案既仍在研議中，亦未經立法通過及公布，自無援引適用之餘地，所訴顯係
誤解，原處分並無不合，復查決定予以維持，亦無違誤，訴經財政部訴願決定，行政
院再訴願決定，亦持與本局相同論見，原告復執前詞，核無足採。綜上所述，原處分
及所為復查、訴願、再訴願決定並無違誤，請求判決駁回原告之訴等語。
    理  由
按「納稅義務人自動向稅捐稽徵機關補報並補繳所漏稅款者，凡屬未經檢舉，未經稽
徵機關或財政部指定之調查人員進行調查之案件，左列之處罰一律免除；其及刑事
責任者，並得免除其刑：一、本法第四十一條至第四十五條之處罰。二、各稅法所定
關於逃漏稅之處罰。」「納稅義務人有左列各類所得者，應由扣繳義務人於給付時，
依規定之扣繳率或扣繳辦法，扣取稅款，並依第九十二條規定繳納之：一、公司分配
之股利、合作社分配之盈餘、合夥組織分配予非中華民國境內居住之合夥人之盈餘，
及獨資組織給付予非中華民國境內居住之獨資資本主之營利所得。」、「前條各類所
得稅款，其扣繳義務人及納稅義務人如左：一、公司分配予股東之股利、合作社分配
予社員之盈餘、合夥組織分配予非中華民國境內居住之合夥人之盈餘，及獨資組織給
付予非中華民國境內居住之獨資資本主之營利所得，其扣繳義務人為公司、合作社、
合夥組織或獨資組織負責人；納稅義務人為股東、社員或非中華民國境內居住之合夥
人或獨資資本主。」「第八十八條各類所得稅款之扣繳義務人，應於每月十日前將上
一月內所扣稅款向國庫繳清，並於每年一月底前將上一年內扣繳各納稅義務人之稅款
數額，開具扣繳憑單，彙報該管稽徵機關查核；並應於二月十日前將扣繳憑單填發納
稅義務人。」「扣繳義務人已依本法扣繳稅款，而未依第九十二條規定之期限按實填
報或填發扣繳憑單者，除限期責令補報或填發外，應按扣繳稅額處百分之二十之罰鍰
，但最低不得少於一千五百元；逾期自動申報或填發者，減半處罰。」為稅捐稽徵法
第四十八條之一第一項、行為時所得稅法第八十八條一項第一款、第八十九條第一項
第一款、第九十二條第一項前段及第一百十四條第二款前段所明定。次按「扣繳義務
人未依規定扣取稅款，於未經檢舉及稽徵機關進行調查前，自動補扣並加計利息一併
繳納，固可免受未依規定扣繳之處罰；惟其未依所得稅法第九十二條規定期限申報扣
繳憑單或逾限始自動補報，仍應依同法第一百十四條第二款規定處罰。」復為財政部
七十七年十二月十九日台財稅字第七七○三九二六八三號函所明釋。本件原告係宏霖
公司之負責人，並為所得稅法所規定之扣繳義務人，對於該公司於八十四年一月一日
至八十四年十二月三十一日止給付之股利或盈餘，已扣繳稅款計二、三七七、四四○
元，未依所得稅法第九十二條規定於次年一月三十一日前向被告申報扣繳憑單，而遲
至八十五年三月二十八日始自動申報之事實，業經原告自認在案，並有各類所得資料
申報書及逾期申報扣繳憑單申明書影本附卷可稽，原告有逾期申報扣繳憑單之違章事
實，洵堪認定。被告乃依所得稅法第一百十四條第二款之規定按應扣繳稅額百分之十
裁處罰鍰二三七、七四四元，原告不服，申經復查決定，未准變更，一再訴願亦遭決
定駁回，原告乃提起行政訴訟，主張其逾期申報扣繳憑單，嗣後已自動申報，被告依
所得稅法第一百十四條第二款之規定按應扣繳稅額百分之十裁處罰鍰二三七、七四四
元，違反比例原則，顯與憲法第二十三條之意旨有違，且所得稅法第一百十四條第二
款前段之規定，依應扣繳稅額固定之比例處以罰鍰，又無合理最高額之限制，應由有
關機關檢討修正，復為司法院大法官會議釋字第三二七號解釋所明示，是被告按行為
時所得稅法第一百十四條第二款規定所為之處罰應屬無效。另修正後所得稅法第八十
八條第一項規定，自八十七年一月一日起公司給付中華民國境內居住之個人及營利事
業之股利已無扣繳之義務，違反填發股利憑單者，係屬違反所得稅法第一百十四條之
三之規定，又依稅捐稽徵法第四十八條之三從新從輕之原則，本案屬未確定案件，應
依修正後所得稅法第一百十四條之三之規定裁處，亦即本件應裁處一五、○○○元始
為合理、適法云云。惟按本件被告行為時為扣繳義務人，被告係依所得稅法第一百十
四條第二款前段之規定裁罰。至於修正後所得稅法第八十八條第一項規定，自八十七
年一月一日起公司給付中華民國境內居住之個人及營利事業之股利已無扣繳之義務，
違反填發股利憑單者，係屬違反所得稅法第一百十四條之三之規定。然所得稅法第一
百十四條之三規定之處罰對象為營利事業，與本件之處罰對象為扣繳義務人不同，行
為時原告既已有違章之事實，即應依行為時之法律規定裁處，而不因事後修法變更行
為主體為營利事業而免罰。另稅捐稽徵法第四十八條之一免罰範圍及稅捐稽徵法第四
十八條之三從新從輕之原則所適用之對象，均以納稅義務人為限，並不包括扣繳義務
人，本件被告既為扣繳義務人而非納稅義務人，自無法適用稅捐稽徵法第四十八條之
一免罰範圍及同法第四十八條之三之從新從輕原則之規定。又所得稅法第一百十四條
第二款前段之規定，旨在掌握稅源資料，維護租稅公平，就違反此項法律上作為義務
應予制裁部分，為增進公共利益所必要，與憲法尚無牴觸。惟對於扣繳義務人已將所
扣之稅款依限向國庫繳清，僅逾期申報或填發扣繳憑單者，乃依應扣繳稅額固定之比
例處以罰鍰，又無合理最高額之限制，應由有關機關檢討修正，固經司法院大法官會
議釋字第三二七號解釋在案。依上開司法院大法官會議釋字第三二七號解釋，所得稅
法第一百十四條第二款前段之規定與憲法尚無牴觸，並無違憲之問題，該解釋僅在促
使有關機關檢討修正，因此在法律未修正前，被告依所得稅法第一百十四條第二款前
段之規定按扣繳稅款百分之十裁處罰鍰，洵無違誤。從而原告所訴各節，委無足取。
綜上所述，本件原處分核無違誤，一再訴願決定遞予維持，亦無不合。原告起訴意旨
尚非有理由，應予駁回。
據上論結，本件原告之訴為無理由，爰依行政訴訟法第二十六條後段，判決如主文。
中    華    民    國     八十九      年      五      月      十九       日
                    行 政 法 院 第 六 庭
                                審 判 長 評  事      徐  樹  海
                                         評  事      林  茂  權
                                         評  事      高  啟  燦
                                         評  事      蔡  進  田
                                         評  事      劉  鑫  楨
右  正  本  證  明  與  原  本  無  異
                                         法院書記官  賀  瑞  鸞
中    華    民    國     八十九      年      五      月      二十       日


司法院資訊處製作；財團法人民間司法改革基金會備份。
